---
title: "미국 시장 진입 최적 지점 분석"
subtitle: "US Census Bureau ACS 5-Year Estimates 기반 카운티 수준 마이크로 타겟팅"
author: "WS CHOI"
date: today
lang: ko
format:
  html:
    theme: cosmo
    toc: true
    toc-depth: 3
    toc-title: "목차"
    toc-float: true
    number-sections: true
    code-fold: true
    code-summary: "▶ 코드 보기"
    self-contained: true
    fig-width: 10
    fig-height: 6
    df-print: paged
execute:
  warning: false
  message: false
  cache: true
---

```{r setup, include=FALSE}
knitr::opts_chunk$set(echo = TRUE)
```

---

# 소개

## 이 문서의 목적

미국은 전 세계 GDP의 약 25%를 차지하는 거대한 소비 시장입니다. 그러나 미국을 '하나의 단일 국가'로 접근하는 것은 큰 실수입니다. 미국은 **50개 주(State)**가 모인 연합체이며, 각 주·카운티마다 법, 문화, 인구 구성, 소득 수준이 천차만별입니다.

이 문서는 **US Census Bureau의 ACS(American Community Survey) 5-Year Estimates** 데이터를 활용하여, 귀사의 제품/서비스에 맞는 미국 내 최적 진출 지점을 카운티(County) 수준에서 정밀하게 찾아내는 **재현 가능한 분석 프레임워크**를 제공합니다.

### ACS 데이터란?

**ACS(American Community Survey)**는 미국 통계청(Census Bureau)이 매년 약 350만 가구를 대상으로 실시하는 심층 사회경제 조사입니다.

- **5-Year Estimates**: 5년치 표본을 누적하여 산출한 추정치
  - 1년치보다 표본이 많아 **인구가 적은 시골 지역까지 통계 신뢰도** 확보
  - 틈새시장(Niche Market) 발굴에 최적화
- **주요 수록 정보**: 소득, 교육 수준, 연령, 가족 구성, 주거 형태, 직종 등

## 실행 전 준비사항 {.unnumbered}

::: {.callout-important}
### API 키 설정 (최초 1회)

Census 데이터를 무료로 사용하려면 API 키가 필요합니다.

1. [https://api.census.gov/data/key_signup.html](https://api.census.gov/data/key_signup.html) 에서 무료 키 신청
2. 프로젝트 루트의 `.Renviron` 파일에 아래 내용 추가:

```
CENSUS_API_KEY=여기에_발급받은_키_입력
```

3. RStudio 재시작 후 `Sys.getenv("CENSUS_API_KEY")`로 확인
:::

---

# 분석 파라미터 설정

::: {.callout-tip}
### 사용자가 수정할 부분은 여기뿐입니다!

아래 4개 파라미터만 수정하면 다양한 산업과 지역에 맞는 분석을 즉시 실행할 수 있습니다.
:::

```{r params}
# ============================================================
# [사용자 설정] 이 블록만 수정하세요!
# ============================================================

# 분석 연도 (현재 ACS5 최신: 2023)
ANALYSIS_YEAR <- 2023

# 산업 프로파일 선택:
#   "baby_products"    → 유아용품 (분유, 기저귀, 장난감)
#   "k_beauty"         → K-뷰티 (스킨케어, 화장품)
#   "k_food"           → K-푸드 (라면, 소스, 냉동식품)
#   "premium_consumer" → 프리미엄 소비재 (가전, 패션, 건강식품)
#   "custom"           → 사용자 정의 (R/05_profiles.R 에서 직접 수정)
SELECTED_PROFILE <- "k_beauty"

# 결과 표시 개수 (상위 N개 카운티)
TOP_N <- 30

# 특정 주(State)만 분석하려면: c("CA", "NY", "TX")
# 전국 분석: NULL
STATE_FILTER <- NULL

# ============================================================
# (선택) 영유아 관련 변수 포함 여부
# baby_products 프로파일 사용 시 TRUE로 변경하세요
USE_EXTENDED_VARS <- SELECTED_PROFILE == "baby_products"

# ============================================================
# 아래는 수정하지 않아도 됩니다.
# ============================================================
```

---

# 환경 설정

```{r env-setup}
# 핵심 함수 모듈 로드
source("R/01_fetch.R")
source("R/02_process.R")
source("R/03_score.R")
source("R/04_visualize.R")
source("R/05_profiles.R")

# Census 환경 초기화 (패키지 로드 + API 키 등록)
setup_census()

# 선택된 프로파일 확인
profile <- INDUSTRY_PROFILES[[SELECTED_PROFILE]]
```

```{r profile-info, echo=FALSE}
cat(glue::glue(
  "선택된 프로파일: 【{profile$name_ko}】 ({profile$name_en})\n",
  "설명: {profile$desc_ko}\n",
  "분석 메모: {profile$notes_ko}\n\n",
  "가중치 구성:\n",
  "  소득     : {profile$w_income  * 100}%\n",
  "  인구(규모): {profile$w_pop    * 100}%\n",
  "  교육 수준: {profile$w_edu    * 100}%\n",
  "  25-44세  : {profile$w_young  * 100}%\n",
  "  영유아   : {profile$w_under5 * 100}%\n"
))
```

---

# 데이터 수집 및 전처리

## 변수 사전 {.unnumbered}

```{r var-dict, echo=FALSE}
tibble::tibble(
  변수코드    = names(if (USE_EXTENDED_VARS) VARS_EXTENDED else VARS_CORE),
  ACS코드     = if (USE_EXTENDED_VARS) VARS_EXTENDED else VARS_CORE,
  설명        = c(
    "총 인구", "가구 중위 소득", "중위 연령", "학사 학위 소지자 수",
    "남성 25-29세", "여성 25-29세", "남성 30-34세", "여성 30-34세",
    "남성 35-39세", "여성 35-39세", "남성 40-44세", "여성 40-44세",
    if (USE_EXTENDED_VARS) c("남아 0-4세", "여아 0-4세") else NULL
  )
) |>
  DT::datatable(
    options  = list(pageLength = 15, dom = "t"),
    rownames = FALSE,
    caption  = "분석에 사용되는 ACS 변수 목록"
  )
```

## 전국 카운티 데이터 수집

```{r data-fetch}
# 캐시 경로 설정 (프로파일별로 별도 캐시)
vars_label <- if (USE_EXTENDED_VARS) "extended" else "core"
cache_file <- glue::glue("data/raw/acs_{ANALYSIS_YEAR}_{vars_label}.parquet")

# 데이터 수집 (첫 실행 시 API 호출, 이후 캐시 사용)
raw_data <- fetch_acs_county(
  year       = ANALYSIS_YEAR,
  vars       = if (USE_EXTENDED_VARS) VARS_EXTENDED else VARS_CORE,
  state      = STATE_FILTER,
  cache_path = cache_file
)
```

## 데이터 전처리

```{r data-process}
# 전처리: 파생변수 생성, 결측치 처리
county_df <- process_county_data(raw_data, year = ANALYSIS_YEAR, extended = USE_EXTENDED_VARS)
```

## 데이터 품질 확인

```{r data-quality}
summarize_data_quality(county_df)
```

---

# 핵심 인구통계 분석

## 소득 분포

```{r income-dist}
#| fig-cap: "미국 카운티별 가구 중위 소득 분포 (ACS 2023)"

p_income <- county_df |>
  ggplot2::ggplot(ggplot2::aes(x = median_hh_income)) +
  ggplot2::geom_histogram(
    bins  = 50,
    fill  = "#4e9ac7",
    color = "white",
    alpha = 0.8
  ) +
  ggplot2::geom_vline(
    xintercept = median(county_df$median_hh_income, na.rm = TRUE),
    linetype = "dashed", color = "red", linewidth = 0.8
  ) +
  ggplot2::annotate(
    "text",
    x     = median(county_df$median_hh_income, na.rm = TRUE) * 1.05,
    y     = Inf, vjust = 2,
    label = glue::glue("중위값\n{scales::dollar(median(county_df$median_hh_income, na.rm=TRUE))}"),
    color = "red", size = 3.5
  ) +
  ggplot2::scale_x_continuous(labels = scales::dollar) +
  ggplot2::scale_y_continuous(labels = scales::comma) +
  ggplot2::labs(
    title    = "미국 카운티별 가구 중위 소득 분포",
    subtitle = glue::glue("ACS 5-Year Estimates {ANALYSIS_YEAR} | 전국 {scales::comma(nrow(county_df))}개 카운티"),
    x        = "가구 중위 소득 (달러)",
    y        = "카운티 수",
    caption  = "출처: US Census Bureau ACS 5-Year Estimates"
  ) +
  ggplot2::theme_minimal(base_size = 11) +
  ggplot2::theme(plot.title = ggplot2::element_text(face = "bold"))

plotly::ggplotly(p_income)
```

## 연령 구조 및 핵심 소비층 비율

```{r age-dist}
#| fig-cap: "25-44세 핵심 소비층 비율 분포 (상위 주 비교)"

top_states_young <- county_df |>
  dplyr::group_by(state) |>
  dplyr::summarise(
    avg_share_25_44 = mean(share_25_44, na.rm = TRUE),
    .groups = "drop"
  ) |>
  dplyr::arrange(dplyr::desc(avg_share_25_44)) |>
  head(20)

top_states_young$state <- forcats::fct_reorder(top_states_young$state, top_states_young$avg_share_25_44)

p_young <- ggplot2::ggplot(
  top_states_young,
  ggplot2::aes(
    x    = avg_share_25_44,
    y    = state,
    fill = avg_share_25_44,
    text = glue::glue("<b>{top_states_young$state}</b><br>25-44세 비율: {scales::percent(top_states_young$avg_share_25_44, 0.1)}")
  )
) +
  ggplot2::geom_col() +
  ggplot2::scale_fill_viridis_c(option = "plasma", guide = "none") +
  ggplot2::scale_x_continuous(labels = scales::percent) +
  ggplot2::labs(
    title    = "주별 평균 25-44세 핵심 소비층 비율 (상위 20개 주)",
    subtitle = "25-44세는 구매력과 소비 활동이 가장 왕성한 핵심 타겟 연령대",
    x        = "25-44세 인구 비율 (카운티 평균)",
    y        = NULL
  ) +
  ggplot2::theme_minimal(base_size = 11) +
  ggplot2::theme(plot.title = ggplot2::element_text(face = "bold"))

plotly::ggplotly(p_young, tooltip = "text")
```

## 교육 수준 분포

```{r edu-dist}
#| fig-cap: "카운티별 대졸 이상 비율 vs. 가구 중위 소득"

# 성능을 위해 최대 1500개 샘플링 (plotly 렌더링 최적화)
edu_sample <- county_df |> dplyr::slice_sample(n = min(1500, nrow(county_df)))

p_edu <- edu_sample |>
  ggplot2::ggplot(ggplot2::aes(
    x    = edu_ratio,
    y    = median_hh_income,
    size = pop_total,
    text = glue::glue_data(
      edu_sample,
      "<b>{county}, {state}</b><br>",
      "소득: {scales::dollar(median_hh_income)}<br>",
      "대졸 비율: {scales::percent(edu_ratio, 0.1)}<br>",
      "인구: {scales::comma(pop_total)}"
    )
  )) +
  ggplot2::geom_point(alpha = 0.4, color = "#4e9ac7") +
  ggplot2::geom_smooth(method = "lm", se = FALSE, color = "red", linewidth = 0.8) +
  ggplot2::scale_x_continuous(labels = scales::percent) +
  ggplot2::scale_y_continuous(labels = scales::dollar) +
  ggplot2::scale_size_continuous(range = c(0.5, 6), guide = "none") +
  ggplot2::labs(
    title    = "교육 수준(대졸 비율) vs. 소득 수준",
    subtitle = "고학력 지역일수록 소득 수준도 높은 경향",
    x        = "대졸 이상 비율",
    y        = "가구 중위 소득 (달러)"
  ) +
  ggplot2::theme_minimal(base_size = 11) +
  ggplot2::theme(plot.title = ggplot2::element_text(face = "bold"))

plotly::ggplotly(p_edu, tooltip = "text")
```

---

# 시장 매력도 분석

## 시장 점수 계산

```{r score-compute}
# 선택된 프로파일로 전체 카운티 점수 계산
scored_df <- compute_market_score(
  df      = county_df,
  profile = profile,
  method  = "percentile"  # 이상치에 강건한 백분위 정규화
)
```

## Top `r TOP_N` 유망 시장

```{r top-bar-chart}
#| fig-cap: !expr glue::glue("【{profile$name_ko}】 프로파일 기준 상위 {TOP_N}개 카운티")

plot_top_counties(scored_df, n = TOP_N, profile = profile)
```

## 소득 vs. 핵심 소비층 버블 차트

```{r scatter-chart}
#| fig-cap: "소득 수준과 25-44세 비율 기준 시장 포지셔닝"

plot_scatter(scored_df, top_n_label = 15)
```

## 주별 시장 순위

```{r state-summary}
#| fig-cap: "주별 시장 매력도 집계 (평균 점수 기준)"

plot_state_summary(scored_df, n_state = 15, metric = "mean")
```

---

# 지리적 시각화

::: {.callout-note}
지도 데이터 첫 다운로드 시 추가 시간이 소요될 수 있습니다. 이후 실행은 캐시에서 즉시 로드됩니다.
:::

```{r geo-fetch}
# 지도용 geometry 데이터 수집
geo_sf <- fetch_geo_county(year = ANALYSIS_YEAR)
```

## 전국 카운티 시장 매력도 지도

```{r leaflet-map}
#| fig-cap: "미국 전국 카운티별 시장 매력도 (클릭하면 상세 정보 표시)"
#| fig-height: 8

plot_map_leaflet(scored_df, geo_sf, profile = profile)
```

---

# 상위 지역 상세 분석

## Top `r min(TOP_N, 50)` 카운티 상세 테이블

필터와 정렬을 활용하여 원하는 지역을 찾아보세요.

```{r results-table}
plot_results_table(scored_df, n = min(TOP_N, 50))
```

## Top 10 지역 프로파일 카드

```{r top10-cards, results='asis'}
top10 <- get_top_counties(scored_df, n = 10)

for (i in seq_len(nrow(top10))) {
  row <- top10[i, ]
  grade_color <- c("A"="#1a9641","B"="#a6d96a","C"="#fdae61","D"="#f46d43","E"="#d73027")[row$grade]

  cat(glue::glue(
    '\n::: {{.callout-note appearance="simple"}}\n',
    '### #{row$rank} {row$county}, {row$state}\n\n',
    '| 지표 | 값 |\n',
    '|------|----|\n',
    '| 시장 점수 | **{row$market_score_100}점** (등급: {row$grade}) |\n',
    '| 가구 중위 소득 | {scales::dollar(row$median_hh_income)} |\n',
    '| 총 인구 | {scales::comma(row$pop_total)} |\n',
    '| 25-44세 비율 | {scales::percent(row$share_25_44, 0.1)} |\n',
    '| 대졸 이상 비율 | {scales::percent(row$edu_ratio, 0.1)} |\n',
    ':::\n'
  ))
}
```

---

# 결론 및 활용 가이드

## 분석 요약

```{r summary-stats, echo=FALSE}
a_grade <- sum(scored_df$grade == "A", na.rm = TRUE)
b_grade <- sum(scored_df$grade == "B", na.rm = TRUE)
top1     <- scored_df[1, ]

cat(glue::glue(
  "【{profile$name_ko}】 프로파일 분석 결과 요약\n",
  "─────────────────────────────────────────\n",
  "전체 분석 카운티: {scales::comma(nrow(scored_df))}개\n",
  "A등급 (상위 20%): {a_grade}개 카운티\n",
  "B등급 (상위 40%): {b_grade}개 카운티\n\n",
  "최우선 진출 후보지:\n",
  "  {top1$county}, {top1$state}\n",
  "  시장 점수: {top1$market_score_100}점 | 소득: {scales::dollar(top1$median_hh_income)}\n"
))
```

## 다음 단계 권고

::: {.callout-tip}
### 1단계: 프로파일 커스터마이징

`R/05_profiles.R`의 `custom` 프로파일을 수정하거나 새 프로파일을 추가하여 귀사 제품에 맞는 가중치를 설정하세요.
:::

::: {.callout-tip}
### 2단계: 주(State) 드릴다운

유망 주를 3-5개로 좁힌 후, `STATE_FILTER <- c("CA", "TX")` 설정으로 해당 주 내 카운티를 더 정밀하게 분석하세요.
:::

::: {.callout-tip}
### 3단계: 추가 변수 확장

ACS에는 약 2만 개의 변수가 있습니다. `tidycensus::load_variables(2023, "acs5")` 로 탐색한 후 `VARS_CORE`에 추가하세요.

예시: 아시아계 인구(`B02001_005`), 외국 출생 인구(`B05002_013`), 인터넷 사용 가구(`B28002_002`)
:::

::: {.callout-tip}
### 4단계: PEP 인구 증가율 결합

Census PEP 데이터로 해당 카운티의 인구 증가율을 확인하세요. 현재 매력도가 높고 + 미래 성장성도 높은 지역이 최우선 타겟입니다.

```r
# 예시: tidycensus::get_estimates()로 PEP 데이터 수집
pep_data <- tidycensus::get_estimates(
  geography = "county",
  product   = "population",
  year      = 2023
)
```
:::

---

## 부록: 분석 방법론 {.appendix}

### 데이터 출처

- **ACS 5-Year Estimates `r ANALYSIS_YEAR`**: [Census Bureau](https://www.census.gov/programs-surveys/acs)
- **R 패키지**: `tidycensus`, `tigris`, `ggplot2`, `plotly`, `leaflet`, `DT`

### 정규화 방법

본 분석은 **백분위 정규화(percent_rank)**를 사용합니다. 각 지표를 0~1 사이의 백분위 순위로 변환하여 이상치(예: LA County처럼 극단적으로 큰 인구)의 영향을 최소화합니다.

### 점수 계산 공식

```
시장 점수 = Σ (가중치_i × 정규화된_지표_i)  ×  100

• 소득 점수    = percent_rank(가구 중위 소득)
• 인구 점수    = percent_rank(log(총인구 + 1))  ← 로그 변환으로 왜도 보정
• 교육 점수    = percent_rank(대졸 이상 비율)
• 청년층 점수  = percent_rank(25-44세 비율)
• 영유아 점수  = percent_rank(0-4세 비율)
```

### 산업 프로파일 가중치 요약

```{r profile-table, echo=FALSE}
list_profiles() |>
  DT::datatable(
    options  = list(pageLength = 10, dom = "t"),
    rownames = FALSE,
    caption  = "산업별 가중치 설정"
  )
```
